【裁判字號】    99,訴,687
【裁判日期】    990827
【裁判案由】    清償債務
【裁判全文】
臺灣桃園地方法院民事判決               99年度訴字第687號
原      告  丙○○○
訴訟代理人  張旭業律師
被      告  乙○○
訴訟代理人  劉楷律師
複代理人    顏碧志律師
被      告  甲○○
上列當事人間請求清償債務事件，於民國99年8 月10日言詞辯論
終結，本院判決如下：
    主  文
被告甲○○應給付原告新臺幣玖佰貳拾伍萬元，及自民國九十九
年七月十三日起至清償日止，按年息百分之五計算之利息。
原告其餘之訴駁回。
訴訟費用由被告甲○○負擔。
    事實及理由
壹、程序方面：
一、按訴訟，由被告住所地之法院管轄；共同訴訟之被告數人，
    其住所不在一法院管轄區域內者，各該住所地之法院俱有管
    轄權；二人以上於為訴訟標的之權利或義務，本於同一之事
    實上及法律上原因者，得為共同訴訟人，一同起訴或一同被
    訴；民事訴訟法第1 條第1 項前段、第20條前段、第53條第
    2 款分別定有明文。經查，原告分別依消費借貸契約、連帶
    保證契約，對被告甲○○、乙○○提起本件訴訟（詳如後述
    ），是本件清償債務事件，係基於同一之借款事件而生，本
    於同一之事實及法律上之原因，被告2 人自得為共同訴訟人
    。被告甲○○之住所雖設於高雄縣美濃鎮○○街27之11號，
    有其戶籍謄本1 紙在卷可稽，然依被告乙○○之戶籍謄本記
    載及桃園縣政府警察局桃園分局之訪查紀錄表（見本院卷第
    5 頁至第6 頁），其住所地設於桃園縣桃園市○○路204 號
    8 樓之4 ，核屬本院轄區，依上開規定，本院就本件清償債
    務訴訟自有管轄權。
二、按訴狀送達後，原告不得將原訴變更或追加他訴，但請求之
    基礎事實同一者，擴張或減縮應受判決事項之聲明者，不在
    此限，民事訴訟法第255 條第1 項第2 款、第3 款分別定有
    明文。原告於支付命令聲請狀雖請求：被告甲○○應給付原
    告新臺幣（下同）325 萬元，及自支付命令送達之翌日起至
    清償日止，按年息百分之5 計算之利息；2.被告2 人應連帶
    給付原告600 萬元，及自支付命令送達之翌日起至清償日止
    ，按年息百分之5 計算之利息；嗣於本院審理期間，將上開
    遲延利息之起算日，減縮為自原告民國99年7 月6 日所提之
    民事準備（一）書狀繕本送達被告之翌日起計算；原告上開
    聲明之變更，請求之基礎事實同一，且係屬減縮應受判決事
    項之聲明，核與上開規定相符，應予准許。
三、本件被告甲○○經合法送達，無正當理由，未於言詞辯論期
    日到場，核無民事訴訟法第386 條所列各款情形，爰依原告
    聲請，由其一造辯論而為判決。
貳、實體方面：
一、原告起訴主張：
    (一)被告甲○○與被告乙○○為夫妻，被告甲○○於民國93年
      4 月間向原告陸續借款，合計金額為新臺幣（下同）925
      萬元，並交付如附表所示之支票以為借款之擔保及清償，
      被告甲○○除在支票背書外，復就其中之600 萬元部分，
      邀其妻即被告鐘貴英為連帶保證人，於附表編號2 、編號
      5 至編號8 之支票背書，以為連帶保證。
    (二)原告為免借貸之金額將來無法受償，要求被告甲○○需覓
      其配偶即被告乙○○為借款之連帶保證人，被告甲○○並
      允諾之，而被告乙○○對於其配偶向原告借款一事，亦知
      之甚詳，並同意授權被告甲○○基於連帶保證人之意思，
      於上開票據背面為簽名之行為。詎料，原告於前開支票屆
      期提示，竟未獲付款，經原告一再向被告二人催討上開借
      款債務，被告等均置之不理。
    (三)綜上，原告爰依消費借貸、連帶保證之法律關係提起本件
      訴訟，並聲明：
      1.被告甲○○應給付原告325 萬元，及自民事準備（一）
        書狀繕本送達之翌日起至清償日止，按年息百分之5 計
        算之利息。
      2.被告2 人應連帶給付原告600 萬元，及自民事準備（一
        ）書狀繕本送達之翌日起至清償日止，按年息百分之5
        計算之利息。
二、被告部分：
    (一)被告甲○○未於言詞辯論期日到場，惟據其提出之書狀所
      為之陳述意旨略以：被告甲○○與原告素有金錢調度之往
      來，惟系爭支票因金額較大，故原告即主張應使被告乙○
      ○亦於支票背面背書，然當時並無提及連帶保證之情事等
      語，並聲明：原告之訴駁回，如受不利判決，願供擔保免
      為假執行。
    (二)被告鐘貴英則辯稱：被告甲○○於93年間向原告借貸，因
      原告要求被告乙○○需一併為背書，經被告甲○○轉知，
      被告乙○○礙於夫妻情分始勉為同意。然因無法前往，而
      原告又催促孔急，始由被告甲○○代於附表編號2 、編號
      5 至編號8 之支票背面背書。另因被告甲○○因背負兄長
      債務，自身銀行帳戶無法做入匯使用，經與原告商議借用
      被告乙○○帳戶，原告始將借貸款項匯入被告乙○○之帳
      戶內。惟被告甲○○於告知被告乙○○前情之時，並無告
      知需就債務負保證之責，此觀原告未提出任何被告乙○○
      所簽立之保證書面自明。是前開5 紙支票之背書為被告乙
      ○○所為並不爭執，惟被告乙○○為簽名並無表示即負擔
      連帶保證之責。綜上所述，原告依連帶保證之法律關係，
      向被告乙○○請求連帶清償債務，為無理由等語，並聲明
      ：原告之訴駁回。
三、本院之判斷：
    (一)經查，被告甲○○與被告乙○○為夫妻，被告甲○○於93
      年4 月間陸續向原告借款，合計新臺幣（下同）925 萬元
      ，並交付如附表所示之支票以為借款之擔保及清償，被告
      甲○○除在支票背書外，復由被告鐘貴英授權被告甲○○
      於附表編號2 、編號5 至編號8 之支票背書；嗣上開支票
      經原告屆期提示，於附表所示之退票日期，因存款不足及
      拒絕往來戶為由遭退票等情，為兩造均不爭執，是此部分
      之事實堪信為真實。是原告主張被告甲○○與其成立消費
      借貸之法律關係，並據此請求被告甲○○清償借款925 萬
      元，為有理由，應予准許。
    (二)原告主張：其為免借貸之金額將來無法受償，要求被告甲
      ○○需覓其配偶即被告乙○○為借款之連帶保證人，被告
      甲○○同意，並代被告乙○○於附表編號2 、編號5 至編
      號8 所示之支票背書，是被告乙○○就被告甲○○以附表
      編號2 、編號5 至編號8 所示之支票借款，與原告成立連
      帶保證契約云云，此據被告乙○○否認在卷，並以前揭情
      詞置辯。再查：
      1.按稱保證者，謂當事人約定，一方於他方之債務人不履
        行債務時，由其代負履行責任之契約，民法第739 條定
        有明文；再按支票之背書人，應依支票之文義擔保付款
        ，票據法第5 條第1 項記載明確；依上開保證責任及票
        據之背書責任之規定觀之，民法所稱保證契約之保證人
        ，於主債務人不履行債務時，由其代負履行之責，與票
        據法所稱支票之背書人，應照支票文義擔保付款之情形
        不同。故簽名於支票而為背書者，應依票據法之規定負
        背書人之責任，執票人即不得僅憑支票上之背書，而主
        張背書人應負民法上之保證責任，最高法院48年台上字
        第922 號之判例意旨可資參照。
      2.原告主張：被告乙○○既授權被告甲○○於附表編號2
        、編號5 至編號8 所示之支票背書，自就有該部分之借
        款與原告成立連帶保證契約云云（見本院卷第28頁），
        並以上開支票之背面背書為據，然此經被告2 人否認在
        卷，則原告自應就其與被告乙○○就附表編號2 、編號
        5 至編號8 所示之支票借款成立連帶保證契約，舉證以
        實其說。
      3.原告前以被告甲○○持附表所示之支票向其借款，惟支
        票屆期提示未獲付款，而認被告2 人、訴外人即支票之
        發票人林秀鳳、謝權、明享有限公司法定代理人呂明雄
        涉犯詐欺罪嫌一情，向臺灣桃園地方法院檢察署檢察官
        提起詐欺之告訴，並經臺灣桃園地方法院檢察署以94年
        度偵字第6448號偵查案件受理等情，業經本院依原告之
        聲請調閱上開偵查卷宗查閱無訛。原告於上開偵查案件
        中自陳：被告乙○○本人不曾跟伊調現及交易等語（見
        上開偵查卷第48頁），而被告乙○○於上開偵查案件中
        陳稱：支票背書部分是原告（即告訴人）要求借款要伊
        背書，伊授權給被告甲○○簽名，但借多少錢及用途，
        伊不清楚，背書是因為被告甲○○是伊先生，所以伊才
        願意為他背書等語（見上開偵查卷第13頁、第48頁），
        依原告與被告乙○○上開於偵查案件中之陳述，難認兩
        造已就被告甲○○以附表編號2 、編號5 至8 之支票借
        款，成立連帶保證契約。
      4.原告雖稱：依民間習慣，於支票背書就是要保證背書之
        支票可以兌現，所以被告乙○○是連帶保證人，且當時
        亦有說：被告乙○○有背書，就要負責之意思云云（見
        本院卷第28頁、第42頁），然觀諸原告上開主張，是以
        被告乙○○既在支票背書，則有依支票文義擔保付款之
        意，況原告認被告乙○○於支票背書，即有成立連帶保
        證契約云云，此乃原告個人內心之動機，非謂據此即認
        兩造就被告甲○○之借款成立連帶保證契約。此外，原
        告就其與被告乙○○成立連帶保證契約一情，未能再舉
        證以實其說，是原告據此請求被告乙○○，應連帶與被
        告甲○○清償借款600 萬元，即屬無據，不應准許。
    (三)綜上，原告依消費借貸契約，請求被告甲○○給付925 萬
      元，及自民事準備（一）書狀繕本送達之翌日即99年7 月
      13日起至清償日止，按年息百分之5 計算之利息，為有理
      由，應予准許；原告另依連帶保證契約，請求被告乙○○
      就上開甲○○借款中之600 萬元部分，應與被告甲○○連
      帶給付原告600 萬元，及自民事準備（一）書狀繕本送達
      之翌日起至清償日止，按年息百分之5 計算之利息，為無
      理由，應予駁回。另原告並未陳明願供擔保請准宣告假執
      行，被告甲○○陳明願供擔保，請准宣告免為假執行，容
      有誤會，爰不另為准駁之諭知，併予敘明。
四、本件事證已臻明確，兩造其餘主張及舉證，經核與判決基礎
    不生影響，爰不另一一論述，附此敘明。
據上論結，本件原告之訴為一部有理由、一部無理由，依民事訴
訟法第385 條第1 項前段、第78條，判決如主文。
中    華    民    國    99    年    8     月    27    日
                  民事第三庭    法  官  陳心婷
以上正本係照原本作成
如對本判決上訴，須於判決送達後20日內向本院提出上訴狀。如
委任律師提起上訴者，應一併繳納上訴審裁判費。
中    華    民    國    99    年    8     月    27    日
                                書記官  林君燕
附表：
┌─┬─────┬─────┬─────┬─────┬──────┬────┬────┬─────┐
│編│ 支票號碼 │ 發票人   │  付款人  │ 背書人   │  票面金額  │ 發票日 │ 退票日 │退票理由  │
│號│          │          │          │          │ （新臺幣） │（民國）│（民國）│          │
├─┼─────┼─────┼─────┼─────┼──────┼────┼────┼─────┤
│1 │CI0000000 │林秀鳳    │彰化商業銀│甲○○    │75萬元      │93年7 月│93年8 月│存款不足  │
│  │          │          │行北屯分行│          │            │31日    │2 日    │          │
├─┼─────┼─────┼─────┼─────┼──────┼────┼────┼─────┤
│2 │CI0000000 │林秀鳳    │彰化商業銀│甲○○、鍾│75萬元      │93年8 月│93年8 月│存款不足  │
│  │          │          │行北屯分行│貴英      │            │31日    │31日    │          │
├─┼─────┼─────┼─────┼─────┼──────┼────┼────┼─────┤
│3 │CI0000000 │林秀鳳    │彰化商業銀│甲○○    │125萬元     │93年8 月│93年8 月│存款不足  │
│  │          │          │行北屯分行│          │            │21日    │23日    │          │
├─┼─────┼─────┼─────┼─────┼──────┼────┼────┼─────┤
│4 │CI0000000 │林秀鳳    │彰化商業銀│甲○○    │125萬元     │93年8 月│93年8 月│存款不足  │
│  │          │          │行北屯分行│          │            │31日    │31日    │          │
├─┼─────┼─────┼─────┼─────┼──────┼────┼────┼─────┤
│5 │CI0000000 │林秀鳳    │彰化商業銀│甲○○    │145萬元     │93年9 月│93年9 月│存款不足  │
│  │          │          │行北屯分行│          │            │15日    │15日    │          │
├─┼─────┼─────┼─────┼─────┼──────┼────┼────┼─────┤
│6 │AA0000000 │謝權      │華泰商業銀│甲○○    │80萬元      │93年8 月│93年8 月│存款不足及│
│  │          │          │行營業部  │乙○○    │            │31日    │31日    │拒絕往來戶│
├─┼─────┼─────┼─────┼─────┼──────┼────┼────┼─────┤
│7 │TB0000000 │明享有限公│第一商業銀│甲○○    │150萬元     │93年8 月│93年8 月│存款不足及│
│  │          │司呂明雄  │行天母分行│乙○○    │            │31日    │31日    │拒絕往來戶│
├─┼─────┼─────┼─────┼─────┼──────┼────┼────┼─────┤
│8 │TB0000000 │明享有限公│第一商業銀│甲○○    │150萬元     │93年8 月│93年8 月│存款不足及│
│  │          │司呂明雄  │行天母分行│乙○○    │            │25日    │27日    │拒絕往來戶│
└─┴─────┴─────┴─────┴─────┴──────┴────┴────┴─────┘

司法院資訊處製作；財團法人民間司法改革基金會備份。
